臺灣高等法院臺南分院民事裁定
110年度抗字第39號
抗  告  人  郭益誠  



相  對  人  鍾美子  
上列抗告人與相對人鍾美子間因假扣押聲明異議事件，對於中華
民國(下同)109年12月31日臺灣臺南地方法院（下稱臺南地院）1
09年度全事聲字第24號(下稱原裁定)所為裁定提起抗告，本院裁
定如下：
    主    文
抗告駁回。
抗告訴訟費用由抗告人負擔。
    理    由
一、異議及抗告意旨略以：其父親郭欲泉於109年間將臺南市○○
    區○○段0○○○○段0000○000○000○000地號等四筆土地（104、21
    0、211地號土地以下合稱104地號等三筆土地，上開四筆土
    地以下合稱系爭四筆土地）贈與其，約定由其負擔土地增值
    稅、贈與稅及代書辦理過戶相關費用，其中104地號等三筆
    土地於109年6月12日辦理移轉登記，東角段109地號土地於
    同月20日辦理移轉登記，經核算土地增值稅為新臺幣（下同
    ）2,815,562元、贈與稅680,568元、代書過戶費用及規費等
    46,477元，其因無力負擔稅賦及過戶費用，向前妻黃蕙蓉借
    款支應，黃蕙蓉於109年6月1日以高雄銀行帳戶存款282萬元
    臨櫃繳納土地增值稅，同月8日以國泰世華銀行帳戶繳納贈
    與稅680,568元，其餘代書過戶費46,477元亦由黃蕙蓉以現
    金及信用卡支付，另其於106年10月3日向黃蕙蓉借款200萬
    元迄今未清償，故於109年6月12日移轉104地號等三筆土地
    時一併設定最高限額抵押權672萬元(下稱系爭抵押權)予黃
    蕙蓉以擔保債務履行；相對人以兩造95年8月21日之離婚協
    議書為假扣押之請求，依離婚協議書内容係以其取得不動產
    為相對人得請求不動產之公告現值25%為停止條件，其於109
    年6月12日、同月20日取得系爭四筆土地，相對人之債權於
    當時條件始成就，其與黃蕙蓉之200萬元債務發生於000年00
    月0日，早於相對人債權生效之前，其於106年10月3日向黃
    蕙蓉借款當時無法預料將於109年受贈系爭四筆土地並遭相
    對人請求；其向黃蕙蓉借款辦理土地移轉登記早於相對人之
    債權生效而得請求之前，相對人依離婚協議書得請求之前，
    其對黃蕙蓉即有借款債務存在，其設定系爭抵押權，非為躲
    避相對人之追償而增加負擔之目的所為，與就名下財產任意
    設定抵押權故意增加負擔之情形有別；其若未向黃蕙蓉借貸
    過戶所需費用，無從取得系爭土地之贈與，相對人亦無從依
    離婚協議書請求系爭四筆土地公告現值25%，其向黃蕙蓉之
    借款債務乃為積極增加名下財產而發生之必要支出，難謂係
    為逃避債務、隱匿財產、刻意增加債務使相對人減少受償，
    不足以認定有脫產之嫌疑，以致將來有不能強制執行或甚難
    執行之虞；系爭四筆土地依公告現值計算達9,633,852元，
    扣除積欠黃蕙蓉之債務，仍有4,137,722元之價値，且以市
    價估算剩餘財產價值遠高於相對人於本件假扣押請求之數額
    1,171,449元，其現存之既有財產非已瀕臨無資力或與相對
    人之債權相差懸殊或財務顯有異常而難以清償債務之情形，
    其亦未斷然拒絕給付，無從認相對人將來有不能強制執行或
    甚難執行之虞；相對人未能釋明其有何脫產行為、浪費財產
    、增加負擔或就財產為不利之處分，將成為無資力之狀態而
    有日後不能強制執行或甚難執行之虞之假扣押原因，縱相對
    人陳明願供擔保以代釋明，仍不符假扣押之要件，本件相對
    人聲請假扣押，於法不合，為此提起抗告等語。並聲明：⒈
    原裁定及臺南地院司法事務官所為109年度司裁全字第458號
    裁定均廢棄。⒉相對人於臺南地院假扣押之聲請駁回。
二、按債權人就金錢請求或得易為金錢請求之請求，欲保全強制
    執行者，得聲請假扣押；假扣押，非有日後不能強制執行或
    甚難執行之虞者，不得為之；又請求及假扣押之原因應釋明
    之；前項釋明如有不足，而債權人陳明願供擔保或法院認為
    適當者，法院得定相當之擔保，命供擔保後為假扣押，民事
    訴訟法第522條第1項、第523條第1項、第526條第1項、第2
    項分別定有明文。故債權人聲請假扣押，就其請求及假扣押
    之原因均應加以釋明。僅於釋明有所不足，而債權人陳明願
    供擔保或法院認為適當者，法院始得定相當之擔保，命供擔
    保後為假扣押（最高法院108年度台抗字第254號、108年度
    台抗字第360號裁定意旨參照）；所謂假扣押之原因，依同
    法第523條第1項規定，係指有日後不能強制執行或甚難執行
    之虞而言，其情形不以債務人浪費財產、增加負擔或就其財
    產為不利益之處分，將達於無資力之狀態，或移往遠地、逃
    匿無蹤或隱匿財產為限（最高法院109年度台抗字第30號裁
    定意旨參照）。次按證明與釋明在構成法院之心證上程度未
    盡相同，所謂證明者，係指當事人提出之證據方法，足使法
    院產生堅強之心證，可以完全確信其主張為真實而言，與釋
    明云者，為當事人提出之證據未能使法院達於確信之程度，
    僅在使法院得薄弱之心證，信其事實上之主張大概為如此者
    有間，二者非性質上之區別，乃分量上之不同。是依當事人
    之陳述及提出之相關證據，倘可使法院得薄弱之心證，信其
    事實上之主張大概為如此者，自不得謂為未釋明。且依前開
    規定，只須債權人有所釋明，縱未達到使法院產生較薄弱之
    心證，相信其主張之事實大致可信之程度，亦屬釋明不足，
    而非全無釋明，如債權人陳明願供擔保或法院認為適當者，
    法院得定相當之擔保，命供擔保後為假扣押（最高法院102
    年度台抗字第60號裁定意旨參照）。
三、本院之判斷：
  ㈠相對人就其聲請假扣押所欲保全強制執行之請求，即依離婚
    協議書之約定，得請求抗告人給付1,171,449元之事實，業
    據提出離婚協議書、東角段210地號土地之土地登記第二類
    謄本等影本各1份為證，堪認相對人就本件假扣押所欲保全
    強制執行之請求，已盡釋明之責。
  ㈡關於假扣押原因部分：
　⒈抗告人將104地號等三筆土地，應有部分各八分之一，設定系
    爭抵押權予黃蕙蓉，有相對人所提104地號等三筆土地之土
    地登記第二類謄本為憑，堪以認定；抗告人主張：其因辦理
    系爭四筆土地所有權移轉登記，須負擔土地增值稅、贈與稅
    、代書過戶費及規費，向黃蕙蓉借款支應，於109年6月12日
    移轉104地號等三筆土地時一併設定系爭抵押權以擔保債務
    之履行等語；惟依抗告人主張，其於109年6月12日移轉104
    地號等三筆土地及設定系爭抵押權之前，即已向黃蕙蓉借貸
    ，是抗告人設定系爭抵押權，係就已存在之債務設定抵押權
    ，該行為可認係抗告人增加負擔、就財產為不利益之處分。
　⒉抗告人雖主張：依離婚協議書約定，相對人在其於109年6月1
    2日及同月20日取得系爭四筆土地才得主張契約權利，而其
    與黃蕙蓉之借款200萬元債務發生於000年00月0日，早於相
    對人之債權生效而得請求之前，其於106年10月3日向黃蕙蓉
    借款當時無法預料日後於109年受贈系爭四筆土地並遭相對
    人請求等語；然債權人聲請假扣押，應就請求及假扣押之原
    因加以釋明，已見前述，至於債務人對於第三人有無債務存
    在，及債務人與第三人債務成立時是否預料將來遭債權人請
    求，尚與債權人聲請假扣押之要件無必然關係，抗告人主張
    其向黃蕙蓉借貸之債務發生日早於相對人之債權生效，及向
    黃蕙蓉借款當時無法預料日後將遭相對人請求等事實，尚不
    影響於相對人聲請假扣押之認定。　　
　⒊抗告人又主張：若其未向黃蕙蓉借款過戶所需費用3,496,130
    元，無從取得系爭四筆土地之贈與，相對人亦無從依據離婚
    協議書請求系爭四筆土地公告現值25%，是該筆借款債務乃
    其為積極增加名下財產而發生之必要支出，不足以認定其有
    脫產之嫌疑，且系爭四筆土地公告現值達9,633,852元，扣
    除積欠黃蕙蓉之債務，仍有4,137,722元之價値，以市價估
    算剩餘財產價值遠高於相對人假扣押請求之數額，其現存之
    既有財產非瀕臨無資力或與相對人之債權相差懸殊或財務顯
    有異常而難以清償債務之情形，故其設定系爭抵押權之行為
    不足認定足致相對人有不能強制執行或甚難執行之虞，不符
    假扣押之要件等語；然關於假扣押之原因，係指債務人有日
    後不能強制執行或甚難執行之虞而言，如債務人浪費財產、
    增加負擔或就財產為不利之處分，將達於無資力之狀態，或
    移住遠地、逃匿無蹤或隱匿財產等情形屬之，已見前述；本
    件抗告人為黃蕙蓉設定系爭抵押權，屬增加負擔、對財產為
    不利益之處分，在一般社會之通念上，可認相對人將來有難
    以執行之虞；至於抗告人有無向黃蕙蓉貸款、是否為繳納增
    值稅等款項而借貸、扣除積欠黃蕙蓉之債務剩餘財產價值是
    否遠高於相對人聲請假扣押時主張之債權數額等情，此係相
    對人就抗告人之行為是否已瀕無資力之情形釋明未盡，而本
    件相對人既陳明願供擔保，此已足以補釋明之欠缺，原法院
    因認相對人聲請尚無不合，並酌定擔保金額後准許假扣押之
    聲請，於法並無違誤。　　
四、綜上，相對人對抗告人聲請本件假扣押之請求及原因，均已
    為相當之釋明，該釋明雖尚有不足，然相對人既陳明願供擔
    保以補釋明之不足，法院自得命相對人供擔保後准予假扣押
    ，則臺南地院司法事務官裁定准相對人提供391,000元為抗
    告人供擔保後，得對抗告人財產在1,171,449元範圍內為假
    扣押，核無不合。原裁定駁回抗告人之異議，亦無不當。抗
    告意旨指摘原司法事務官裁定及原裁定不當，聲明廢棄，為
    無理由，應予駁回。
五、據上論結，本件抗告為無理由，爰裁定如主文。　　
中　　華　　民　　國　　110 　年　　5 　　月　　4 　　日
                  民事第二庭    審判長法  官  高榮宏

                                      法  官  陳春長

                                      法  官  林富郎
上為正本係照原本作成。
不得再抗告。
中　　華　　民　　國　　110 　年　　5 　　月　　4 　　日

                                      書記官  羅珮寧